【裁判字號】    95,建上,5
【裁判日期】    970411
【裁判案由】    清償債務
【裁判全文】
臺灣高等法院臺南分院民事裁定    95年度建上字第5號
追加反訴
原    告  己○○
          丁○○
          戊○○
          丙○○
追加反訴原告因上訴人即原審反.
原審反訴原告）乙○○間清償債務事件，於第二審上訴程序中，
追加起訴為反訴原告，對反訴被告甲○○請求損害賠償及返還不
當得利，本院裁定如下：
    主  文
反訴駁回。
反訴訴訟費用由反訴原告負擔。
    理  由
一、按「被告於言詞辯論終結前，得在本訴繫屬之法院，對於原
    告及就訴訟標的必須合一確定之人提起反訴。」民事訴訟法
    第259條定有明文。故得提起反訴者，應僅限於本案訴訟之
    被告，若非屬本案訴訟之被告，自無許其利用本訴訟程序提
    起反訴之可言。
二、追加反訴意旨略以：己○○、丙○○、丁○○、戊○○等人
    與本案上訴人（兼原審反訴原告）乙○○均係另案（原審法
    院85年度重訴字第92號確定判決）之同造當事人。乙○○前
    與上訴人（兼原審反訴被告）甲○○合建分得系爭10棟房屋
    ，其中3棟登記為上訴人乙○○名義，另7棟則分別指定登記
    為己○○（3棟）、丙○○（2棟）、丁○○（1棟）、戊○
    ○（1棟，係繼承陳義武部分）名義，其原因事實係基於同
    一合建契約，因此本案訴訟標的對於上訴人乙○○與己○○
    、丙○○、丁○○、戊○○等人必須合一確定，且與本訴請
    求之基礎事實同一，乙○○於原審業已提起反訴，請求反訴
    被告甲○○應返還不當得利及房屋稅及房屋折舊之損害等，
    為此己○○等4人於第二審追加為反訴原告提起反訴，對反
    訴被告甲○○返還不當得利及賠償房屋稅及房屋折舊等之損
    害云云。
三、經查：
  (一)上訴人甲○○於民國（下同）95年4月間於原審提起本訴（
    本院95年度建上字第5號案件），訴請上訴人乙○○給付新
    台幣（下同）140萬8,546元（其中地下室公共設施分攤費用
    30萬4,030元、保證金75萬元、路地配合款35萬9,468元）暨
    其利息；上訴人乙○○則提起反訴，請求反訴被告甲○○給
    付626萬7,381元（包括不當得利216萬、損害賠償45萬7,381
    元、違約金365萬元），原審判決兩造均部分勝訴、部分敗
    訴，兩造則就其敗訴部分分別提起上訴，刻由本院95年度建
    上字第5號事件審理中。
  (二)本院95年度建上字第5號案件，上訴人（兼原審反訴被告）
    為甲○○，上訴人（兼原審反訴原告）則為乙○○，反訴原
    告己○○、丙○○、丁○○、戊○○等並非本案當事人，且
    反訴原告己○○等4人與上訴人（兼原審反訴被告）甲○○
    間具有訴訟上對立之關係（原審85年度重訴字第92號），依
    民事訴訟法第259條規定，反訴原告己○○、丙○○、丁○
    ○、戊○○於第二審追加為反訴原告提起反訴，請求反訴被
    告甲○○返還不當得利及房屋稅及房屋折舊之損害云云，並
    不合法，應予駁回。
四、追加起訴意旨另稱「反訴原告己○○、丙○○、丁○○、戊
    ○○等人與上訴人（兼原審反訴原告）乙○○均為前案（原
    審法院85年度重訴字第92號確定判決）之同造當事人，因系
    爭10棟房屋為上訴人（原審反訴原告、地主）乙○○與上訴
    人（原審反訴被告、建商）甲○○本於合建契約所分得之房
    屋，本案訴訟標的對上訴人（兼原審反訴原告）乙○○與追
    加起訴之反訴原告己○○、丙○○、丁○○、戊○○具有合
    一確定及起訴之基礎事實相同」云云。茲查：
  (一)按「訴訟標的對於數人必須合一確定者，追加其原非當事人
    之人為當事人，無礙被告之防禦及訴訟之終結，應許其追加
    ，固為民事訴訟法第256條第4款及第255條第1項所明定。惟
    該條款所謂訴訟標的對於數人必須合一確定，係指依法律之
    規定必須數人一同起訴或數人一同被訴，當事人之適格始無
    欠缺；或數人在法律上各有獨立實施訴訟之權能，而其中一
    人起訴或一人被訴時，所受之本案判決依法律之規定對於他
    人亦有效力者而言。換言之，若各共同訴訟人所應受之判決
    僅在理論上應為一致，而其為訴訟標的之法律關係，非在法
    律上對於各共同訴訟人應為一致之判決者，不得解為該條款
    之必須合一確定。」，此有最高法院87年度台抗字第137號
    民事判決可資參照。
  (二)本案訴訟之原因事實，係基於上訴人乙○○與上訴人甲○○
    於79年6月11日合建契約所衍生，固與反訴原告己○○等4人
    所主張之損害或不當得利之基礎事實相同，惟仍不符合提起
    反訴之要件（反訴原告己○○等4人並非本案原審被告），
    業見上述。而上訴人甲○○嗣後業將上訴人乙○○（3棟）
    與反訴原告己○○（3棟）、丙○○（2棟）、丁○○（1棟
    ）、戊○○（1棟）分得房屋過戶予渠等完畢，並經強制執
    行點交在案，上訴人甲○○依合建契約所負交屋義務業已全
    部履行完畢（參見原審法院94年度執字第10099號強制執行
    事件）。至於反訴原告己○○等人追加反訴請求之內容，係
    系爭房屋過戶後未交屋前各別房屋所生之損害賠償或返還不
    當得利，依法反訴原告己○○等4人得各別向上訴人甲○○
    為請求，並無與上訴人（兼原審反訴原告）乙○○間有「必
    須數人一同起訴或數人一同被訴，當事人之適格始無欠缺」
    之情形，難謂有「合一確定」之必要，核與民事訴訟法第44
    6條第2項、第255條第1項第5款規定要件不符，本件己○○
    等4人於本院追加起訴為反訴原告，自是不應許可。
五、至於上訴人（兼原審反訴原告）乙○○，於第二審追加反訴
    請求部分（即與己○○、丙○○、丁○○、戊○○共同追加
    反訴起訴請求部分），係屬原審反訴內容之擴張，為法之所
    許，併予敘明。
結論：本件聲請為不合法，依民事訴訟法第95條、第78條規定，
裁定如主文。
中    華    民    國    97    年    4     月    11    日
                  民事第三庭    審判長法  官  曾平杉
                                      法  官  莊俊華
                                      法  官  李文賢
上為正本係照原本作成。
如對本裁定抗告，須於本裁定送達後10日內向本院提出抗告狀（
須附繕本），並應繳納抗告費新台幣1千元。
中    華    民    國    97    年    4     月    11    日
                                      書記官  葉秀珍


司法院資訊處製作；財團法人民間司法改革基金會備份。
